【裁判字號】    97,保險簡上,7
【裁判日期】    980319
【裁判案由】    給付保險金 等
【裁判全文】
臺灣高雄地方法院民事判決           97年度保險簡上字第7號
上  訴  人  幸福人壽保險股份有限公司
法定代理人  乙○○
訴訟代理人  丁○○
被上 訴 人  甲○○
訴訟代理人  丙○○
上當事人間給付保險金等事件，上訴人不服本院高雄簡易庭於民
國97年1 月31日所為97年度雄保險簡字第16號民事簡易判決，提
起上訴，本院於98年2 月26日言詞辯論終結，判決如下：
    主  文
原判決關於命上訴人給付超逾新臺幣肆拾肆萬伍仟貳佰玖拾伍元
及其利息，及該部分假執行之宣告暨除確定部分外訴訟費用之裁
判均廢棄。
上開廢棄部分，被上訴人在第一審之訴及假執行之聲請均駁回。
其餘上訴駁回。
第一審及第二審訴訟費用由上訴人負擔。
    事實及理由
一、被上訴人起訴主張：伊之子即訴外人王俊輝於民國91年5 月
    19日，以自己為被保險人向上訴人投保幸福一生終身壽險，
    雙方約定保險金額為新臺幣（下同）50萬元（下稱系爭保險
    契約），嗣王俊輝於94年9 月18日因車禍死亡，伊乃以受益
    人身分向被上訴人請領身故保險金，惟遭上訴人以系爭保險
    契約已於93年6 月9 日因保費未繳而停效為由，拒絕理賠。
    王俊輝早已遷出在位在高雄市○○區○○路55巷17號（下稱
    康莊路住址）之戶籍地，而居住在高雄市○○區○○路496
    號，遂在系爭保險契約要保書上填載收費地址為高雄市○○
    區○○路496 號（下稱飛機路住址）。詎上訴人於93年5 月
    5 日系爭保險契約墊繳終日前，並未派員前往飛機路住處收
    費，且係將催告通知函寄至高雄市○○區○○路55巷17號，
    經郵局以遷址為由退回後，雖以飛機路住處為送達址再次寄
    送催告通知函，惟王俊輝仍未收受催告之通知，上訴人所為
    之催告自不生催告之效力。系爭保險契約之效力既不因催告
    而停止，上訴人於系爭保險契約保險事故發生時，仍應負給
    付保險金之責。爰依系爭保險契約之約定，聲明請求上訴人
    給付保險金50萬元，及自保險金申請書送達15日之翌日起至
    清償日止，按年利率10％計算之利息，併陳明願供擔保請准
    宣告假執行。
二、上訴人則以：系爭保險契約之保險費原約定以年繳方式繳納
    ，王俊輝於92年5 月19日向上訴人申請改為季繳，並於是日
    生效，惟王俊輝仍未繳納當期之保險費，依系爭保險契約第
    5 條第1 項後段、第3 項之約定，系爭保險契約自92年6 月
    20日起即因寬限期間之經過而停止效力。其後，王俊輝於92
    年10月3 日向上訴人申請保單復效，經上訴人同意自92年10
    月31日將系爭保險契約復效，並自92年11月19日起由王俊輝
    以季繳方式繳納保險費。惟上訴人之收費員於93年2 月10日
    向王俊輝收取當季保險費時，王俊輝表示無力繳納，且迄至
    93年3 月20日逾寬限期仍未繳納保險費，上訴人遂依系爭保
    險契約第6 條規定開始墊繳。嗣因系爭保險契約之保單價值
    準備金僅足墊繳至95年5 月5 日，上訴人乃於93年5 月5 日
    以掛號方式寄發不足墊繳催告通知函至康莊路住址，然郵局
    以遷移為由退回該函文，上訴人遂於95年5 月14日以掛號方
    式寄發不足墊繳催告通知函至系爭保險契約所載收費址，且
    依系爭保險契約第28條之約定，不足墊繳催告通知函亦視為
    已送達於王俊輝，系爭保險契約確已於93年6 月5 日停效。
    王俊輝死亡時系爭保險契約既已停效，上訴人自不負給付保
    險金之義務等語，資為抗辯，並聲明原告之訴駁回。
三、原審經審理結果，判命上訴人給付被上訴人50萬元，及自96
    年6 月1 日起至清償日止，按年利率10％計算之利息，並駁
    回被上訴人其餘請求。上訴人提起上訴，除補稱：縱認系爭
    保險契約並未停效，被上訴人所得請求之身故保險金應扣除
    自93年2 月19日起至94年8 月19日應繳保險費5 萬4,705 元
    ，即上訴人僅須給付44萬5,295 元外，並聲明：(一)原判決不
    利於上訴人部分廢棄。(二)上開廢棄部分，被上訴人在第一審
    之訴駁回。被上訴人答辯聲明：上訴駁回。（被上訴人就其
    敗訴部分，則未據聲明不服）
四、下列事項，俱為兩造所不爭，並有系爭保險契約、保險契約
    內容變更申請書、續期保險費送金單、收費記錄單、保險費
    墊繳不足催告通知函、大宗掛號函件執據、幸福人壽保戶咨
    詢服務記錄表附卷可參，均認屬實：
（一）王俊輝為系爭保險契約之要保人兼被保險人，被上訴人為
      身故受益人，王俊輝與上訴人約定系爭保險契約之保險金
      額為50萬元，如王俊輝於契約有效期間內身故，上訴人應
      按總保險金額給付身故保險金。
（二）王俊輝與上訴人原本約定以年繳方式繳納系爭保險契約保
      險費，嗣於92年5 月19日改為季繳，惟王俊輝仍未繳納當
      期之保險費，系爭保險契約乃自92年6 月20日起因寬限期
      間之經過而停止效力。其後，王俊輝於92年10月3 日向上
      訴人申請保單復效，經上訴人同意自92年10月31日將系爭
      保險契約復效，並自92年11月19日起由王俊輝以季繳方式
      繳納保險費，惟上訴人之收費員於93年2 月10日向王俊輝
      收取當季保險費時，王俊輝表示無力繳納，且迄至93 年3
      月20日逾寬限期仍未繳納保險費。
（三）上訴人於93年5 月5 日以掛號方式寄發不足墊繳催告通知
      函至康莊路住址，經郵局以遷移為由退回該函文，上訴人
      遂於95年5 月14日以掛號方式寄發不足墊繳催告通知函至
      飛機路住址。
五、本件爭點：
（一）系爭保險契約效力是否已停止？
（二）如上訴人應負給付身故保險金之責，被上訴人得請求給付
      之金額為若干？
六、本院判斷如下：
（一）系爭保險契約效力是否已停止？
   1、按人壽保險之保險費到期未交付者，除契約另有訂定外，
      經催告到達後逾30日仍不交付時，保險契約效力停止，保
      險法第116 條第1 項定有明文。本件系爭保險契約於91年
      5 月19日成立，嗣於92年5 月19日將繳費方式由年繳變更
      為季繳，而依系爭保險契約保單條款第5 條第1 項後段約
      定：「第二期以後分期保險費到期未交付時，年繳或半年
      繳者，自催告到達翌日起30日內為寬限期；月繳或季繳者
      ，則自保險單所載交付日期之翌日起30日為寬限期間。此
      項約定，即屬上開保險法第116 條第1 項但書所稱「契約
      另有訂定」之情形。系爭保險契約約定改採季繳後，於92
      年11月19日開始按季繳納7,815 元之保險費，並由上訴人
      派員前往被上訴人飛機路住處收取保費，惟至93年2 月10
      日上訴人派員前往被上訴人飛機路住處收取保費，因被上
      訴人經濟困難而未繳一情，業據證人即上訴人公司業務員
      莊廷嘉於原審到庭證述綦詳（見原審卷第99-102頁96年10
      月4 日言詞辯論筆錄）。準此，上訴人依系爭保險契約之
      約定，已無再行催告繳納保費之義務，可以認定。
   2、被上訴人積欠保費未繳，並非立即導致系爭保險契約效力
      停止。依系爭保險契約保單條款第6 條之約定，要保人第
      二期以後的分期保險費於超過寬限期間仍未付者，上訴人
      應以本契約當時的總保單價值準備金……自動墊繳繳其應
      繳的保險費及利息，使契約繼續有效……。該保單價值準
      備金之餘額不足墊繳1 日之保險費且經催告到達後逾30日
      仍不交付者，契約效力停止。由此可知，系爭保險契約須
      符合下列3 項要件才會停效：(1)保險費到期未交付。(2)依
      保單價值準備金之餘額不足墊繳1 日之保險費。(3)經催告
      繳納保險費到達30日後仍未繳費。亦即上訴人須證明該3
      項要件均已齊備，方有系爭保險契約效力停止之法律效果
      。本件被上訴人未按期繳納保險費，業如上述，嗣寬限期
      屆至，被上訴人仍未繳吶，上訴人依約以系爭保險契約保
      單價值準備金墊繳後，迄93年5 月5 日即保單價值準備金
      墊繳之終日，被上訴人仍未繳納一情，被上訴人並未爭執
      ，則此處唯一爭點，在於被上訴人有無合法催告被上訴人
      繳納保費，使系爭保險契約發生停效之效果。
   3、首應究明者，系爭保險契約要保書被保險人欄之住所記載
      「高雄市○○區○○路55巷17號」，惟收費地址欄則記載
      「高雄市○○區○○路496 號」，則與保險契約事項有關
      文書之通知或催告，究應以何一住址為準？按依一定之事
      實，足認以久住之意思，住於一定之區域者，即為設定其
      住所於該地，為民法第20條所明定，是我國民法關於住所
      之設定，兼採主觀主義及客觀主義之精神，必須主觀上有
      久住一定區域之意思，客觀上有住於一定區域之事實，該
      一定之區域始為住所，故住所並不以登記為要件（最高法
      院93年度台抗字第393 號裁定意旨參照）。本件王俊輝於
      要保時，記載住所為康莊路住址，但收費地址則為飛機路
      住址，而要保書上繳費方式載明為「派員收取」，上開證
      人莊廷嘉亦證稱係至飛機路收取保費，綜合以觀，王俊輝
      要保時，戶籍地址固為康莊路，但居住地與戶籍地不同，
      本為社會常態，王俊輝實際久住及主觀生活之重心顯為飛
      機路住處，誠無可疑。王俊輝據實以告，載明於要保書上
      ，亦無違反保險契約為誠信及最大善意契約本旨之可言。
      因此，在雙方未有特別約定之情形下，應認飛機路住處始
      為被保險人實際之住所，自不因要保書形式上將康莊路住
      處列於「住所」欄而有不同之認定。則涉及系爭保險契約
      權利義務變動之事項，上訴人自應向飛機路住址為通知或
      送達，始生效力。
   4、上訴人雖辯稱王俊輝既未住在康莊路住址，卻未以書面向
      上訴人為變更住所之通知，依系爭保險契約第28條之規定
      ，上訴人依契約所載之最後住所所發送之通知，視為已送
      達要保人，是應認向康莊路住處寄發催告通知，已生合法
      送達之效果等語。然如前述，飛機路住處始為王俊輝之住
      所地，康莊路僅係其戶籍登記之地址，則王俊輝並無變更
      「住所」之可言，依系爭保險契約第28條之規定，上訴人
      仍應向王俊輝飛機路住址即「最後住所地」送達通知，始
      能發生送達催告之效力，上訴人此部分辯解，尚無可採。
   5、本件上訴人主張已於93年5 月5 日向被上訴人康莊路地址
      送達催告通知，惟該址並非王俊輝應受合法送達通知之住
      所，已如上述，上訴人仍應就已向飛機路住處為合法之催
      告通知一情，負舉證之責。茲上訴人雖另主張康莊路住址
      遭退回後，確有再寄發催告通知函至飛機路住處等語，但
      除提出寄達地址為飛機路住處之郵局掛號函件執據外（見
      本院卷第117 頁），並未附具送達回執等其他明確佐證。
      而被上訴人既否認有收受任何通知，經本院向中華郵政股
      份有限公司函查結果，覆稱該通知函投遞情形，因逾2 年
      保管期限，檔案已銷燬等語，有該函文在卷可按（見本院
      卷第148 頁）。據此，上訴人顯未能舉證證明確實有向飛
      機路住處合法送達催告通知，是系爭保險契約尚不生停效
      之結果，洵堪認定，上訴人主張系爭保險契約已經停效云
      云，不足憑信。
（二）被上訴人得請求給付之保險金額為若干？
      系爭保險契約既未停效，要保人王俊輝係於94年9 月18
      日於契約效力期間發生車禍身故，則上訴人自應負理賠之
      責。然查王俊輝向上訴人投保時，除訂立系爭保險契約外
      ，尚訂立意外傷害保險附約，依卷內之收費單據所載，系
      爭保險契約之保費為3,210 元，附約部分之保費為4,605
      元，合計7,815 元。上訴人主張被上訴人如得請求身故保
      險金，應扣除93年2 月19日起至94年8 月19日之應繳保費
      ，並以主約加附約之總保費計算7 期為應繳保費，實際僅
      應支付保險金44萬5,295 元，並且應依此計算利息等語，
      此部分主張業經被上訴人當庭表示同意（見本院卷第142
      頁），準此，應認上訴人扣除未繳之保險費後，僅應支付
      被上訴人上開金額及其利息。
七、綜上所述，被上訴人本於系爭保險契約第10條之約定，請求
    上訴人給付壽險保險金44萬5,295 元，為有理由，應予准許
    ；至被上訴人另請求上訴人給付遲延利息部分，因被上訴人
    並未舉證其已依系爭保單條款第14條約定通知上訴人並檢附
    所需文件申請理賠，此據兩造所不爭，準此，被上訴人自本
    件起訴狀繕本送達上訴人之翌日即96年6 月1 日起至清償日
    止，按保險法第34條規定，請求按週年利率百分之10計算之
    遲延利息，尚無不符，應予准許；但超逾上開保險金及遲延
    利息之請求，即無理由，應予駁回。原審就超過上開應准許
    部分，為上訴人敗訴之判決，並為假執行之宣告，尚有未洽
    。上訴意旨就此部分指摘原判決不當，求予廢棄改判，為有
    理由，爰將原判決此部分廢棄，並駁回被上訴人在第一審之
    訴。至於上開應准許部分，原審判命上訴人給付，並為假執
    行之宣告，核無違誤，上訴意旨就此部分仍執陳詞，指摘原
    判決不當，求予廢棄，為無理由，應予駁回。
八、本件事證已明，兩造其餘訴訟上之攻防，和與本件判決結果
    不生影響，無庸逐一論述，併此敘明。
九、據上論結，本件上訴為一部有理由，一部無理由，依民事訴
    訟法第436 之1第3項、第449 條第1 項、第450 條、79條，
    判決如主文。
中    華    民    國    98    年    3     月    19    日
                  民事第三庭  審判長法  官  朱玲瑤
                                    法  官  陳宛榆
                                    法  官  李嘉益
以上正本證明與原本無異。
本件不得再上訴。
中    華    民    國    98    年    3     月    23    日
                                    書記官  陳瓊芳


司法院資訊處製作；財團法人民間司法改革基金會備份。
